【裁判字號】    97,訴,265
【裁判日期】    981029
【裁判案由】    分割共有物
【裁判全文】
臺灣高雄地方法院民事判決               97年度訴字第265號
原      告  壬○○
訴訟代理人  郁旭華律師
            張榮作律師
被      告  丙○○
被      告  乙○○
被      告  辛○○
被      告  丁○○
被      告  庚○○
                        樓
被      告  甲○○
被      告  己○○○
被      告  戊○○
共      同  任進福律師
訴訟代理人
複代理人    許志勇律師
當事人間分割共有物事件，本院民國98年9 月29日言詞辯論終結
，判決如下：
      主  文
原告與被告共有坐落高雄縣湖內鄉○○段1031地號（地目建，面
積三八一點四五平方公尺）、1025地號（地目建，面積四四八點
九八平方公尺）之土地合併分割方案如附表一及附圖所示。
訴訟費用由二造負擔，負擔比例如附表二所示。
      事實及理由
一、原告於言詞辯論終結前，追加合併分割兩造共有坐落高雄縣
    湖內鄉○○段1025地號土地（地目建，面積四四八點九八平
    方公尺），與民事訴訟法第255 條第2 項之規定，核無不合
    ，應予准許。
二、原告起訴主張：
    原告與被告共有坐落高雄縣湖內鄉○○段1031地號（地目建
    ，面積三八一點四五平方公尺）、1025地號（地目建，面積
    四四八點九八平方公尺）之二筆土地（以下合稱系爭土地）
    。兩造各人持有之應有部分均如附表三所示。二造就系爭土
    地並無不為分割之約定，且系爭土地之地目現為建地，依該
    土地之使用目的及法令規定，亦無不能分割之情事。又關於
    系爭土地之分割方法，因兩造並未訂立分管契約且共有人數
    多達9 人，意見不一而無法達成分割協議，而有訴請裁判分
    割之必要。又兩造就系爭兩筆土地之各應有部份比例，均屬
    大致相同，且系爭二筆土地位置相鄰，使用分區上均作建地
    使用，足認系爭二筆土地適宜合併分割。關於分割方法，建
    議考量土地使用現狀為被告均於系爭1031地號土地建屋居住
    ，該地號土地鄰接中正路主要道路，被告已享有數十年之便
    捷交通，然原告卻為渠等支付2 分之１之地價稅，而被告則
    於10 25 地號土地上建屋居住（門牌號碼中正路一段477 巷
    41 弄35 號），平常須利用屋前小巷之私人小道（長約38公
    尺）通行至477 巷41弄後始可出入，上開巷弄寬度狹窄、長
    度婉延，出入不便，以原告持有系爭二筆土地應有部份達二
    分之ㄧ之比例觀之，上開土地使用現狀顯對原告不公平，且
    倘依被告主張之附圖乙案之方案，將使被告受分配之附圖編
    號H部 分土地形成袋地，出入皆需仰賴他人土地，對原告更
    屬不公平，茲考量長期以來之使用現狀對原告不公平、被告
    之分割方案將使原告分配之地形成袋地且兩造興建之房屋均
    為數十年之舊屋，已超過使用年限，經濟價值不高，倘予拆
    除應不致構成重大損害及1031地號土地之公告現值為1025地
    號土地之3 倍，上開土地價值應按共有人之應有部份比例共
    享始符公平原則等一切情狀，原告認為分割方案應採附圖所
    示之甲案為優，爰依98年7 月23日修正施行之民法第823 條
    第1項 、第82 4條第4 項之規定，聲明請求判決：
    （一）兩造共有之高雄縣湖內鄉○○段1031地號土地，地目
    建，面積381.45平方公尺、及同段1025地號，地目建，面積
    448.98平方公尺二筆土地，准予合併分割如主文第1 項所示
    。（二）、訴訟費用由被告負擔。
二、被告辯稱：兩造於數十年前，即已訂有分管契約，約定原告
    占有1025地號土地建屋，被告等則分別於1031地號土地上建
    屋，其中被告戊○○於向原告之祖父購買系爭二筆土地時，
    即已約定係購買臨中正路即1031地號之部分。當時鄰接1031
    地號土地北側之中正路尚未開通，出入均需仰賴1025地號土
    地前之小巷進出，故以當時而言，原告係使用地利較佳之土
    地建屋，今因經濟發展，時移事遷，當時地利不便之1031地
    號土地於中正路開通後，原告始因外在環境變遷享有較佳之
    地利，但在此之前已忍受數十年交通不便之苦，原告眼見中
    正路繁榮即亟思變更土地之分管約定，顯屬不公。又依原告
    主張之分割方案，將使被告之建物全部拆除，不符合經濟效
    益，亦未斟酌共有物之性質、占有現況及全體共有人之利益
    ，反觀倘採附圖所示之乙案，兩造皆無庸拆除房屋，符合經
    濟效益，原告之房屋亦有附圖編號C 所示之通道得通行至中
    正路，並無交通不便之情形，是以本案之分割方案，以乙案
    為佳，又倘因採乙案，致原告分得之土地不足有經濟價值較
    低之情形，被告同意補足差價。爰答辯聲明：原告之訴駁回
    。倘系爭兩筆土地應予分割，則應採附圖乙案為佳，亦即附
    圖編號A 及F 部分土地配予被告丙○○；B 部分土地分配予
    被告乙○○、辛○○、丁○○、庚○○等四人，按應有部分
    各四分之一維持分別共有；C 部分土地由全體被告維持分別
    共有，其中被告丙○○應有部分為286/1000、被告乙○○為
    64/1000 、被告辛○○及丁○○、庚○○應有部分均為
    62/1000 、被告甲○○及己○○○應有部分均為89/1000 、
    被告戊○○應有部分為286/10 00 ；D 部分土地分配予被告
    甲○○、己○○○維持持共有，應有部分各二分之一；E 部
    分及G 部分分歸戊○○所有。H 部分分歸原告所有。
三、本院之判斷：
（一）按「各共有人，除法令另有規定外，得隨時請求分割共有
      物。」、新修正民法第823 條第1 項定有明文。系爭土地
      為二造所共有，渠等應有部分各如附表三所示，且兩造對
      系爭土地並無不為分割之約定，亦無因使用目的或法令限
      制而不能分割之情形存在，是以原告訴請裁判分割系爭土
      地，於法並無不合，應予准許。
（二）又原告主張兩造就系爭二筆土地未訂立分管契約一節，雖
      為被告所否認，並以前詞置辯，惟被告未能提出積極證據
      供本院審酌，且被告所興建之建屋均屬違章建築，並未取
      得使用執照，顯見興建之初，未經全體共有人合意取得土
      地使用同意書以供建屋，足證被告辯詞不足採信，故原告
      主張兩造間未訂有分管契約一節，堪信屬實。
（三）次按共有物之分割，應由法院依民法第824 條為適當之分
      配，不受當事人主張之拘束，並應參酌當事人之聲明、共
      有物之性質、經濟效用及全體共有人利益等公平決定之，
      且共有人相同之數不動產，除法令另有規定外，共有人得
      請求合併分割，合先敘明。茲將分割方案詳述如下：
   1、系爭二筆土地為兩造所共有，具相鄰關係，均為建地，現
      由兩造分別占有使用中（附圖虛線所示之建屋，由西向東
      依序門牌為高雄縣湖內鄉○○路○段467 號、465 號、
      463 號、461 號，使用人依序為被告戊○○（467 號）；
      被告己○○○及甲○○（465 號）；被告乙○○及辛○○
      、丁○○、庚○○使用（463 號）；被告丙○○（461 號
      ）；1025地號之建屋為原告所有（門牌為高雄縣湖內鄉○○路○段477 巷41弄35號），此有本院97年11月21日勘驗
      筆錄1 份及土地謄本2 份在卷可查。本院考量上開使用現
      狀及共有人數多達9 人，意見統合不一及訴訟經濟原則，
      認為系爭二筆土地應予合併分割為宜，俾使共有人於分割
      後取得較大面積之土地及促進一次紛爭一次解決之經濟效
      益。
   2、本院審酌系爭二筆土地合併後地形狹長，北端之1031地號
      土地之每平方公尺公告現值為新台幣（下同）18200 元，
      較諸南端1025地號土地之7800元，高出2 倍有餘，倘採被
      告之分割方案，將1025地號土地全部分配予原告，對原告
      顯屬不公，並將致原告分得之土地即附圖編號H 部分之土
      地形成袋地（四周均無鄰接之通路可通行至公路，被告現
      使用之小徑，亦為私人所有），造成土地利用之困難，被
      告雖表示附圖乙案編號C 所示之土地，可供原告通行，然
      該地面寬1 公尺餘，汽車自外無法進入至1025地號土地，
      且原告終身將仰賴他人土地通行，確有不便，故被告主張
      之乙案，不符公平原則，不足採信。而原告主張採用附圖
      所示之甲案，雖將致共有人拆除房屋，但上開房屋之使用
      年數已達數十年，屬老舊房屋，予以拆除，尚不致造成重
      大損害，且甲案符合共有人應按其應有部份之比例享用同
      等比例地利之公平原則。至於採用原告主張之甲案分割方
      法將造成被告分配之土地過於狹長之問題，係屬先天之問
      題，亦即兩造共有之土地地形本屬狹長，渠等各人應有部
      份比例又太少，先天上即無法取得較適宜之地形，本院認
      為不應為避免被告先天上持分過少造成分配之地形不佳之
      不利益而將該不利益由原告承受等一切情狀，認為採如附
      表一及附圖所示之分割方案，可達公平及促進最大經濟利
      益之目的。爰判決系爭二筆土地之分割方案如主文所示。
四、末按分割共有物本質上並無訟爭性，由本院斟酌何種分割方
    案較能增進共有物之經濟效益，並兼顧兩造之利益，以決定
    適當之分割方法，故兩造本可互換地位，由任一共有人起訴
    請求分割，均無不可，實質上並無所謂何造勝訴敗訴之問題
    ，故本件訴訟費用應由兩造按其應有部分比例分擔，始屬公
    允，乃判決如主文第2 項所示。
五、據上論結，原告之訴為有理由，依民事訴訟法第80條之1 ，
    判決如主文。
中    華    民    國    98    年    10    月    29    日
                    民事鳳山分庭法  官  吳文婷
正本係照原本作成。
如不服本判決，應於送達後20日內，向本院提出上訴狀並表明上
訴理由，如於本判決宣示後送達前提起上訴者，應於判決送達後
10日內補提上訴理由書（須附繕本）。
中    華    民    國    98    年    10    月    29    日
                                書記官  林仕興
附表一：共有人分配表（附圖甲案）
┌─┬────┬───┬───────────────┐
│編│受分配人│面積㎡│權利狀態                      │
│號│        │      │                              │
├─┼────┼───┼───────────────┤
│A1│壬○○  │190.16│單獨所有                      │
├─┤        ├───┤                              │
│A2│        │225.05│                              │
├─┼────┼───┼───────────────┤
│B1│戊○○  │54.74 │單獨所有                      │
├─┤        ├───┤                              │
│B2│        │63.57 │                              │
├─┼────┼───┼───────────────┤
│C1│乙○○  │34.94 │維持分別共有                  │
├─┤辛○○  ├───┤（原告與全體被告，按如附表四所│
│C2│丁○○  │40.32 │示之應有部分比例，維持分別共有│
│  │庚○○  │      │）                            │
├─┼────┼───┼───────────────┤
│D1│甲○○  │48.15 │維持分別共有                  │
├─┤己○○○├───┤（原告與全體被告，按如附表五所│
│D2│        │55.20 │示之應有部分比例，維持分別共有│
│  │        │      │）                            │
├─┼────┼───┼───────────────┤
│E1│丙○○  │53.46 │單獨所有                      │
├─┤        ├───┤                              │
│E2│        │64.84 │                              │
└─┴────┴───┴───────────────┘
附表二：應負擔訴訟費用表
┌────┬──────────────────┐
│共有人  │       應負擔訴訟費用比例           │
├────┼──────────────────┤
│壬○○  │1/2                                 │
├────┼──────────────────┤
│戊○○  │143/1000                            │
├────┼──────────────────┤
│乙○○  │32/1000                             │
├────┼──────────────────┤
│辛○○  │31/1000                             │
├────┼──────────────────┤
│丁○○  │31/1000                             │
├────┼──────────────────┤
│庚○○  │31/1000                             │
├────┼──────────────────┤
│甲○○  │89/2000                             │
├────┼──────────────────┤
│己○○○│89/2000                             │
├────┼──────────────────┤
│丙○○  │143/1000                            │
└────┴──────────────────┘
附表三：共有人對系爭土地全部持分應有部分表
┌────┬──────────┬──────────┐
│所有權人│對1031地號持分之比例│對1025地號持分之比例│
├────┼──────────┼──────────┤
│壬○○  │1/2                 │1/2                 │
├────┼──────────┼──────────┤
│戊○○  │143/1000            │142/1000            │
├────┼──────────┼──────────┤
│乙○○  │32/1000             │31/1000             │
├────┼──────────┼──────────┤
│辛○○  │31/1000             │31/1000             │
├────┼──────────┼──────────┤
│丁○○  │31/1000             │31/1000             │
├────┼──────────┼──────────┤
│庚○○  │31/1000             │31/1000             │
├────┼──────────┼──────────┤
│甲○○  │89/2000             │92/2000             │
├────┼──────────┼──────────┤
│己○○○│89/2000             │92/2000             │
├────┼──────────┼──────────┤
│丙○○  │143/1000            │142/1000            │
└────┴──────────┴──────────┘
附表四：被告對C1、C2部分土地持分應有部分表
┌────┬──────────┐
│所有權人│對土地持分之比例    │
├────┼──────────┤
│乙○○  │32/125              │
├────┼──────────┤
│辛○○  │31/125              │
├────┼──────────┤
│丁○○  │31/125              │
├────┼──────────┤
│庚○○  │31/125              │
└────┴──────────┘
附表五：被告對D1、D2部分土地持分應有部分表
┌────┬──────────┐
│所有權人│對土地持分之比例    │
├────┼──────────┤
│甲○○  │1/2                 │
├────┼──────────┤
│己○○○│1/2                 │
└────┴──────────┘


司法院資訊處製作；財團法人民間司法改革基金會備份。
